ACORDAO-COMPLETO-2520295

ACÓRDÃO 4467/2022 ATA 27/2022 - PRIMEIRA CÂMARA

VISTOS, relatados e discutidos estes autos em que se apreciam recursos de reconsideração interpostos por Raimundo Francisco Penaforte, Dorcino Gomes Neto ME e seu representante legal em face do Acórdão 5563/2019-TCU-Primeira Câmara, por meio do qual o Tribunal julgou suas contas irregulares, imputou-lhes débito de R$ 63.064,58 (valor histórico) e aplicou-lhes multas individuais de R$ 30.000,00,
ACORDAM os Ministros do Tribunal de Contas da União, reunidos em Sessão da Primeira Câmara, diante das razões expostas pelo Relator, em:
9.1. com fundamento nos arts. 32, inciso I, e 33 da Lei 8.443/1992, conhecer e negar provimento aos presentes recursos de reconsideração;
9.2. dar ciência deste acórdão aos recorrentes.

Recurso de reconsideração interposto contra acórdão que julgou contas irregulares, imputou débito de aplicou multa aos recorrentes, em razão de irregularidades em convênio firmado com o Ministério do Turismo.

Primeira Câmara

Ministério do Turismo; Município de Itanhomi - MG.

3. Recorrentes: Raimundo Francisco Penaforte (XXX.934.506-XX); Dorcino Gomes Neto - ME (11.306.066/0001-20); Dorcino Gomes Neto (XXX.591.486-XX).

13.1. Ministros presentes: Walton Alencar Rodrigues (Presidente), Benjamin Zymler, Bruno Dantas (Relator), Vital do Rêgo e Jorge Oliveira.
13.2. Ministro que não participou da votação: Jorge Oliveira.
13.3. Ministros-Substitutos presentes: Augusto Sherman Cavalcanti e Weder de Oliveira.

ACORDAO-COMPLETO-2551676

Acórdão 9152/2022 - Primeira Câmara

BRUNO DANTAS

Ministro Walton Alencar Rodrigues.

Cuidam os autos de recursos de reconsideração interpostos por Raimundo Francisco Penaforte (peça 52) e Dorcino Gomes Neto - ME (peça 82) em face do Acórdão 5563/2019-TCU-Primeira Câmara.
A tomada de constas especial que deu origem a estes autos foi instaurada pelo Ministério do Turismo (MTur) , em razão da impugnação parcial de despesas do Convênio 741.701/2010, firmado com o Município de Itanhomi/MG para o evento intitulado "XXVI Feira da Paz de Itanhomi".
A deliberação recorrida, relatada pelo Min. Walton Alencar Rodrigues, apresentou o seguinte teor:
"9.1. rejeitar as alegações de defesa de Raimundo Francisco Penaforte e Dorcino Gomes Neto ME;
9.2. julgar irregulares, com fundamento nos artigos 1º, inciso I, 16, inciso III, alíneas 'b' e 'c', 19, caput, e 23, inciso III, alínea 'a', da Lei 8.443/1992, as contas de Raimundo Francisco Penaforte e Dorcino Gomes Neto ME, condená-los, solidariamente, ao pagamento da quantia a seguir discriminada e fixar o prazo de quinze dias, a contar da notificação, para que comprove, perante o Tribunal (art. 214, inciso III, alínea 'a', do Regimento Interno do TCU) , o recolhimento da dívida ao Tesouro Nacional, atualizada monetariamente e acrescida de juros de mora, calculados a partir das datas discriminadas, até a data do recolhimento, na forma prevista na legislação em vigor :
Valor (R$)  	Data 
63.064,58 		27/5/2011
9.3. aplicar a multa individual R$ 30.000,00 (trinta mil reais) a Raimundo Francisco Penaforte e a Dorcino Gomes Neto ME, com fulcro no art. 57 da Lei 8.443/1992, e fixar o prazo de quinze dias, a contar da notificação, para que comprovem, perante o Tribunal (art. 214, inciso III, alínea 'a', do Regimento Interno) , o recolhimento da dívida ao Tesouro Nacional, atualizada monetariamente desde a data deste acórdão até a do efetivo recolhimento, se for paga após o vencimento, na forma da legislação em vigor;
9.4. autorizar a cobrança judicial das dívidas, caso não atendidas as notificações, nos termos do art. 28, inciso II, da Lei 8.443/1992;
9.5. encaminhar cópia desta deliberação à Procuradoria da República em Minas Gerais, nos termos do art. 16, § 3º, da Lei 8.443/1992, para adoção das medidas que entender cabíveis."
Admitido o processamento do recurso, porquanto preenchidos os requisitos previstos no art. 33 da Lei 8.443/1992, conferi efeito suspensivo aos itens s 9.2, 9.3 e 9.4 do acórdão recorrido em relação aos recorrentes (peça 90) .
Instruído o presente feito, faço reproduzir, com os ajustes que julgo pertinentes, o exame técnico e o encaminhamento oferecidos pela Secretaria de Recursos deste Tribunal (peça 110) , que contou com a anuência do corpo diretivo da unidade (peça 111) e do Ministério Público junto ao TCU (peça 112) :
"MÉRITO
4. Constitui objeto do recurso examinar se:
i. ocorreu prescrição nos autos;
ii. é possível afastar o dano ao Erário caracterizado na decisão recorrida; e
ii. apresentação de carta/contrato/declaração de exclusividade de artista, com data e local especificados, foi causa para condenação dos responsáveis.
5. Da Prescrição
5.1. Ainda que não tenha sido questionado pelos recorrentes, por se tratar de matéria de ordem pública, cabe tecer considerações acerca da prescrição nos Tribunais de Contas, em especial a partir do recente entendimento do Supremo Tribunal Federal (STF) , que examinou a matéria com repercussão geral em recente julgamento, no RE 636.886 (tema 899 da repercussão geral) .
Análise
5.2. De plano, no caso dos autos, cabe esclarecer que não ocorreu prescrição.
5.3. No exame da prescrição, a Serur tem adotado os entendimentos detalhados na peça 110, que contém estudo e pronunciamentos anteriores da secretaria sobre o tema. Nessas manifestações estão desenvolvidas as seguintes premissas, que serão utilizadas no presente exame:
a)  ao julgar o RE 636.886, o STF conferiu nova interpretação ao art. 37, § 5º, da Constituição Federal, fixando a tese de que 'é prescritível a pretensão de ressarcimento ao erário fundada em decisão de Tribunal de Contas';
b)  as pretensões punitiva e de ressarcimento devem observar o mesmo regime na atividade de controle externo, dado o objetivo comum da prescrição, de fixar prazo para o Tribunal de Contas agir, para caracterizar o ilícito, identificar seu autor, dimensionar as consequências da conduta e impor as consequências legais, independentemente de tais consequências terem natureza punitiva ou ressarcitória;
c)  até que sobrevenha norma específica, entende-se que a prescrição das pretensões punitiva e de ressarcimento, no processo de controle externo, deve observar o regime Lei 9.873/1999, na linha dos recentes pronunciamentos do STF. Assim, sem prejuízo de se realizar exame da prescrição também segundo o prazo decenal previsto no Código Civil, o critério adotado, na formulação da proposta de encaminhamento, será o da Lei 9.873/1999.
Análise da prescrição segundo os critérios do Acórdão 1441/2016-TCU-Plenário:
5.4. No que se refere à pretensão punitiva, o TCU tem tradicionalmente aplicado os critérios definidos no Acórdão 1441/2016-TCU-Plenário, que, em incidente de uniformização de jurisprudência, orientou-se pela aplicação do Código Civil. Por este acórdão, em linhas gerais, a prescrição subordina-se ao prazo geral de dez anos (CC, artigo 205) , contado a partir da data da ocorrência do fato e interrompido pelo ato que ordenar a citação, a audiência ou a oitiva da parte.
5.5. Entre outras razões que justificaram a adoção desse critério destaca-se a de que o citado dispositivo constitui uma cláusula geral a ser empregada sempre que a pretensão for prescritível, mas a lei não estabelecer um prazo específico, como na hipótese.
5.6. Aplicando essas balizas ao caso em exame, verifica-se que as contas foram prestadas em 22/3/2012 (peça 1, p. 143) , enquanto a citação foi autorizada em 8/6/2016, por meio dos expedientes de peças 15-17.
5.7. Considerando a premissa de que as pretensões punitiva e de ressarcimento se submetem ao mesmo regime, conclui-se que não estariam prescritas a possibilidade de aplicação de multa e de condenação ao ressarcimento do dano, caso fossem adotados, para ambos os fins, os parâmetros definidos no Acórdão 1441/2016-TCU-Plenário.
Análise da prescrição pelo regime da Lei 9.873/1999
5.8. Adotando-se as premissas fixadas na Lei 9.873/1999 ao caso concreto, e mesmo considerando-se o prazo geral de cinco anos, observa-se que não teria ocorrido prescrição. Para tanto, é preciso considerar os seguintes parâmetros:
a) Termo inicial:
5.9. A prescrição se opera no instante em que se caracteriza a desídia do titular do direito que, embora já pudesse agir, deixou transcorrer o prazo sem pleitear a reparação do dano sofrido. E a desídia do titular do direito é aferida de acordo com balizas próprias (termo inicial, prazo, causas suspensivas e interruptivas) , não necessariamente coincidentes com o momento do surgimento do dano.
5.10. No caso dos autos, as contas foram prestadas em 22/3/2012 (peça 1, p. 143) .
b)  Prazo:
5.11. A Lei 9.873/1999 apresenta um prazo geral, de cinco anos (artigo 1º) , e um prazo especial, previsto no artigo 1º, § 2º, a saber: 'quando o fato objeto da ação punitiva da Administração também constituir crime, a prescrição reger-se-á pelo prazo previsto na lei penal'. À primeira vista, os atos irregulares não se caracterizam como crime.
5.12. Não obstante, as causas interruptivas indicadas abaixo evidenciam que a prescrição não teria ocorrido mesmo que se aplicasse o prazo geral de cinco anos.
c) Interrupções por atos inequívocos de apuração dos fatos:
5.13. No regime da Lei 9.873/1999, a prescrição se interrompe 'por qualquer ato inequívoco, que importe apuração do fato' (artigo 2º, II) . Com esse fundamento, a prescrição foi interrompida pelos seguintes atos:
i) em 16/1/2015, a partir da emissão do relatório e certificado de auditoria que atestou a irregularidade das contas em face da impugnação parcial das despesas, bem como pronunciamento do dirigente do órgão de controle interno, que remeteu os autos ao TCU para exame da TCE (peça 2, p. 88-93) .
d) Interrupções pela citação dos responsáveis:
5.14. A prescrição também é interrompida 'pela notificação ou citação do indiciado ou acusado, inclusive por meio de edital', nos termos do artigo 2º, I, da Lei 9.873/1999. E, no regime dessa lei, a interrupção se dá pela citação propriamente dita, e não pelo despacho que a ordena. Com esse fundamento, houve interrupção em 20/6/2016, pela citação do responsável (peça 26) .
e) Interrupção pela decisão condenatória recorrível:
5.15. Por fim, a prescrição também se interrompe 'pela decisão condenatória recorrível' (artigo 2º, III, da Lei 9.873/1999) . Com esse fundamento, houve a interrupção em 9/7/2019, data da sessão em que foi proferido o acórdão condenatório (peça 48) . Essa interrupção é relevante, por estabelecer prazo para julgamento do recurso.
f) Da prescrição intercorrente:
5.16. Nos termos do artigo 1º, § 1º, da Lei 9.873/1999, opera-se a prescrição intercorrente se o processo ficar paralisado por mais de três anos, aguardando 'julgamento ou despacho'.
5.17. Há uma correlação entre essa hipótese e as causas de interrupção da prescrição do artigo 2º. Uma vez interrompida a prescrição por alguma das hipóteses do artigo 2º, o processo não pode ficar inativo, sem qualquer inovação processual relevante, por mais de três anos.
5.18. Trata-se de prazo específico, não se aplicando nem o prazo geral de cinco anos nem o prazo especial, da lei penal (§2º) . A finalidade da prescrição intercorrente, com seu prazo próprio, é a de assegurar a eficiência e celeridade nas apurações administrativas. Seria contrário a essa finalidade a paralisação injustificada do processo por período maior que o triênio estabelecido para a hipótese.
5.19. A extrapolação do prazo de três anos, sem inovação relevante no processo, pode configurar negligência. Por isso, além de se operar a prescrição, deve-se promover a 'apuração da responsabilidade funcional decorrente da paralisação, se for o caso'.
5.20. A incidência da prescrição intercorrente pressupõe a existência de um processo paralisado, razão pela qual qualquer ato que esteja ligado à cadeia de produção da decisão final e que rompe com eventual inércia afasta a incidência da prescrição intercorrente de três anos.
5.21. É suficiente, para tanto, a prática de atos que contribuem para o exame do processo (como a juntada de documentos, evidências, cálculos) , não sendo juridicamente exigível uma maior relevância do ato processual em si (essa relevância está associada à prescrição principal, e não à intercorrente) . Logo, não se caracterizando um estado de paralisia do feito por mais de três anos, não se opera a prescrição intercorrente.
5.22. Esse entendimento parte do pressuposto de que o termo 'pendente de julgamento ou despacho', disposto no artigo 1º, § 1º, da Lei 9873/1999, não deve ser interpretado de forma literal ou restritiva.
5.23. Em muitas situações o exame da prescrição intercorrente pode ficar prejudicado nos processos já em tramitação no TCU. Como a ação de ressarcimento era considerada imprescritível, as peças que compõem a tomada de contas especial, elencadas no artigo 10 da IN/TCU 71/2012, não contemplam informações pormenorizadas quanto ao andamento do processo na fase interna, o que pode prejudicar a análise de eventual paralisação por mais de três anos.
5.24. Assim, caso o Tribunal venha a adotar a sistemática da Lei 9.873/1999 para aferir a prescrição, convém avaliar, oportunamente, a possibilidade de ajustes na IN/TCU 71/2012, para que as tomadas de contas especiais contemplem informações sobre as interrupções ocorridas na fase interna do procedimento (como, por exemplo, declaração do órgão instaurador da TCE, de que o processo não ficou paralisado por mais de três anos, na forma do artigo 1º, § 1º, da citada lei) .
5.25. Especificamente quanto a esta TCE, as próprias causas de interrupção elencadas acima permitem evidenciar que o processo teve andamento regular, não se operando a prescrição intercorrente. Logo, há informações suficientes nos autos para evidenciar o regular andamento do feito, não se verificando a prescrição intercorrente prevista na Lei 9.873/1999.
g) Conclusão:
5.26. Independentemente da existência de outras causas interruptivas não elencadas acima (citações no âmbito administrativo, tentativas de solução conciliatória etc.) , cujo levantamento não se fez necessário, observa-se, pelos eventos indicados, que em nenhum momento transcorreu prazo suficiente para se operar a prescrição (nem mesmo se considerado o prazo geral de cinco anos) , tomando-se por referência a Lei 9.873/1999, tida pelo STF como norma regente da prescrição da pretensão punitiva pelo TCU.
5.27. Partindo-se da premissa de que a pretensão reparatória segue as mesmas balizas, enquanto não houver norma específica a respeito, a demonstração de que não se operou a prescrição punitiva impõe, como consequência, a conclusão de que também é viável a condenação ao ressarcimento do prejuízo apurado nos autos.
6. Do dano ao Erário
6.1. O recorrente sustenta que não houve dano ao Erário no caso concreto.
6.2. Destaca que a decisão recorrida considerou haver prejuízo em face da Nota Técnica de Reanálise do MTur 147/2014, que concluiu pela irregularidade na execução financeira do ajuste pela 'ausência de comprovação de exclusividade na contratação de artistas por inexigibilidade' (peça 82, p. 3) .
6.3. No entanto, alega que, independentemente da utilização de carta/contrato/declaração de exclusividade, várias despesas para realização do evento são arcadas pela contratante, como camarim, diárias de alimentação, hospedagem, transporte, seguranças de palco, carregadores, ECAD, dentre outros mimos. Assim, assevera que não houve superfaturamento nos valores pagos, uma vez que se tratou de despesas que deveriam vir embutidas no plano de trabalho, a ser arcadas pelo contratante da banda. Transcreve cláusulas de contrato firmados com bandas em que constam exigências feitas pelos artistas contratados.
6.4. Cita o Acórdão 4791/2019-TCU-Primeira Câmara (Relator Ministro Walton Alencar Rodrigues) , que teria reconhecido a possibilidade de considerar esses custos nas despesas do convênio. E aponta que estas despesas eram aceitas pelo MTur, conforme parecer técnico que teria sido emitido nos autos.
6.5. Desse modo, conclui que não houve comprovação de dano ao Erário, o que afastaria a condenação nos autos.
Análise
6.6. Sem razão o responsável.
6.7. Conforme assinalado pelo voto condutor da decisão recorrida, não foi possível atestar a regularidade financeira do ajuste (peça 50, p. 2) :
'As alegações trazidas pela empresa Dorcino Gomes Neto ME não a socorrem, haja vista que foram silentes quanto à comprovação dos valores efetivamente pagos aos artistas. Além dessa despesa, a empresa também não comprova outros encargos que, segundo informa, foram assumidos sem previsão contratual: camarim, alimentação, estadia, transporte, segurança, montagem de instrumentos.'
6.8. No presente recurso, a empresa remanesce sem apresentar elementos comprobatórios aptos a comprovar os valores efetivamente pagos aos artistas e os encargos referentes às demais despesas que informa ter assumido para realização do evento. A responsável recebeu recursos públicos sem comprovar a sua destinação por meio de documentação hábil. Nesta oportunidade, limita-se a juntar:
i. mídia não digitalizável que contém depoimento judicial de servidor do MTur, tratando do procedimento do órgão em relação a convênios que contenham carta/contrato/declaração de exclusividade de artistas, com data e local especificados, para realização de eventos festivos;
ii. cópia de documentos em que o MTur solicitou documentos pendentes para aprovação do convênio, em especial declaração de exclusividade e proposta de preços do artista, com data e local especificados (peça 82, p. 15-17) ; e
iii. cópia do Acórdão 2163/2011-TCU-Segunda Câmara, acompanhado do seu relatório e proposta de deliberação (peça 82, p. 18-38) .
6.9. Os documentos em referência não se prestam a atestar regularidade na execução financeira do ajuste. Cabe esclarecer, nesse ponto, que a mera execução física do objeto do convênio não permite presumir regular aplicação dos recursos públicos. Não comprova que os recursos foram aplicados corretamente, remanescendo a exigência da comprovação do nexo causal entre os recursos que foram repassados e a consecução do objeto. O voto condutor do Acórdão 399/2001-TCU-Segunda Câmara sintetiza a pacífica jurisprudência desta Corte de Contas sobre o assunto:
'Quanto ao mérito, assiste razão aos pareceres quando afirmam que a verificação física da obra, isoladamente, não é suficiente para comprovar que os recursos do convênio em exame foram corretamente aplicados. A existência física não comprova que a obra foi realizada com os recursos do referido convênio. Há que se obter nexo causal entre essa execução e os documentos de despesas da Municipalidade, tais como notas de empenho, recibos, extratos bancários, de forma que seja possível à fiscalização afirmar que aquela obra foi executada com os recursos transferido pelo Convênio examinado.'
6.10. A ausência do nexo de causalidade impossibilita comprovar regular execução do convênio. Ainda que a atribuição pela comprovação da regularidade financeira não seja da empresa recorrente, observa-se que foi beneficiária dos recursos públicos transferidos sem comprovação de regular aplicação, o que atrai a sua responsabilidade nesta TCE, nos termos da pacífica jurisprudência do Tribunal sobre o tema (Acórdão 791/2021-TCU-Plenário, Relator Ministro Benjamin Zymler, e Acórdão 10399/2021-TCU-Segunda Câmara, Relator Ministro Marcos Bemquerer) .
6.11. Do exposto, não é possível reconhecer ausência de dano ao Erário no caso concreto, como afirma a recorrente.
7. Da carta/contrato/declaração de exclusividade de artista
7.1. A responsável entende que o principal ponto para a condenação foi a apresentação de carta/contrato/declaração de exclusividade, com data e local especificados.
7.2. Aponta, todavia, que este procedimento era exigência do MTur para aprovação do plano de trabalho e consequente assinatura do convênio. Nesse sentido transcreve depoimento do coordenador de prestação de contas do órgão concedente, também contido em mídia não digitalizável anexada ao recurso. Registra que o sítio eletrônico do Portal da Transparência Federal comprovaria a exigência desse documento junto ao plano de trabalho e cita outros convênios em que este procedimento ocorreu.
7.3. Menciona ofício do servidor Milton Costa Ferreira, do MTur, datado de 22/5/2010 (peça 82, p. 15-17) , em que foi exigido apresentação de declaração de exclusividade do artista, contendo nome do município e data da realização do evento. No mesmo sentido, transcreve trechos do Acórdão 2163/2011-TCU-Segunda Câmara (peça 82, p. 18-38) , que faria a mesma exigência. E assinala que o mesmo julgado admitiria intermediação para contratação de artistas por empresas de terceiros.
7.4. Argumenta que não seria permitido examinar ato com base em novo entendimento, quando ele já tiver sido praticado sob a égide de regulamentação anterior permissiva, nos termos do artigo 24 do Decreto-Lei 4.657/1942, modificado pela Lei 13.655/2018. Transcreve doutrina sobre a matéria no mesmo sentido, que seria conhecida como vedação ao venire contra factum proprium.
7.5. Com estas considerações, requer a procedência do expediente recursal.
Análise
7.6. Sem razão o responsável.
7.7. Em verdade, o recorrente se equivoca quanto ao fundamento da condenação. O julgado combatido não concluiu pela irregularidade das contas em face da indevida apresentação de carta/contrato/declaração de exclusividade de artista. Também não questionou a possibilidade de contratação por meio de empresa intermediadora.
7.8. O voto condutor da decisão recorrida é clara em seus fundamentos condenatórios (peça 50, p. 2-3) :
'As alegações trazidas pela empresa Dorcino Gomes Neto ME não a socorrem, haja vista que foram silentes quanto à comprovação dos valores efetivamente pagos aos artistas. Além dessa despesa, a empresa também não comprova outros encargos que, segundo informa, foram assumidos sem previsão contratual: camarim, alimentação, estadia, transporte, segurança, montagem de instrumentos.
A falta de comprovação dos custos incorridos pela empresa contratada macula a prestação de contas do convenente, na medida em que não permite demonstrar o nexo de causalidade entre recursos federais transferidos e as despesas incorridas.
Portanto, independentemente do conhecimento dos termos firmados no convênio pelo município e o Mtur, a empresa contratada não pode se esquivar de fornecer as informações necessárias à demonstração da reta utilização dos recursos públicos geridos.
O pagamento dos serviços sem tal comprovação também fere o disposto no art. 63 da Lei 4.320/1964, segundo o qual é dever do fornecedor de bens e serviços entregar ao ente público contratante os 'títulos e documentos comprobatórios' do seu crédito, o que permite a plena verificação do seu direito. A sonegação de tais documentos torna irregular os valores recebidos pelo particular e o obriga a ressarcir os cofres públicos.
Assim, sem desconsiderar os aspectos fáticos da situação que se analisa, rejeito as alegações de defesa da empresa Dorcino Gomes Neto ME.'
7.9. Como se vê, a recorrente não apresentou documentos comprobatórios das despesas relacionadas ao pagamento dos artistas e de eventuais outros custos que possa ter arcado para realização do evento. Foi beneficiária de recursos públicos, mas não apresentou notas fiscais ou outros documentos hábeis que permitissem justificar o recebimento dos valores do convênio.
7.10. Não se questionou no julgado a possibilidade de apresentação de carta/contrato/declaração de exclusividade de artista no caso concreto, tampouco o pagamento de outros custos necessários à realização do evento.
7.11. Conclui-se, portanto, que a recorrente não apresenta argumentos e documentos que infirmem os fundamentos da decisão recorrida, o que impede a sua procedência.
CONCLUSÃO
8. Com base nos elementos dos autos, entende-se que a decisão recorrida deve ser mantida.
8.1. A possibilidade de ressarcimento ao Erário e a pretensão punitiva do Tribunal não estão prescritas, com base no que dispõe a Lei 9.873/1999 e de acordo com o entendimento disposto no Acórdão 1441/2016-TCU-Plenário.
8.2. A recorrente não demonstra ausência de dano ao Erário e também não infirma os fundamentos da decisão recorrida. Remanesce sem comprovação documental as despesas para pagamento de cachê de artistas e outras despesas para realização do evento.
8.3. Ratifica-se, por fim, os termos da instrução de peças 79-80, que apreciou o recurso de reconsideração interposto por Raimundo Francisco Penaforte à peça 52, no sentido de conhecê-lo e negar-lhe provimento.
PROPOSTA DE ENCAMINHAMENTO
9. Ante o exposto, submete-se o presente exame à consideração superior, propondo-se, com fundamento nos artigos 32, inciso I, e 33 da Lei 8.443/1992:
a)  conhecer dos recursos e, no mérito, negar-lhes provimento; e
b) dar ciência da decisão aos recorrentes, à Prefeitura Municipal de Itanhomi/MG e à Procuradoria da República no Estado de Minas Gerais."
	É o relatório.

Rafael de Paiva Sousa (106.930/OAB-MG), representando Raimundo Francisco Penaforte; Allan Dias Toledo Malta (89.177/OAB-MG) e outros, representando Dorcino Gomes Neto - ME e Dorcino Gomes Neto.

Procurador Júlio Marcelo de Oliveira.

TOMADA DE CONTAS ESPECIAL. CONVÊNIO. CONTRATAÇÃO DE SHOWS ARTÍSTICOS. NÃO COMPROVAÇÃO DA BOA E REGULAR APLICAÇÃO DOS RECURSOS. AUSÊNCIA DE NEXO DE CAUSALIDADE. CITAÇÃO. REJEIÇÃO DAS ALEGAÇÕES DE DEFESA. IRREGULARIDADE. DÉBITO. MULTA. RECURSO DE RECONSIDERAÇÃO. ARGUMENTOS INSUFICIENTES PARA REFORMA DO JULGADO. CONHECIMENTO E NEGATIVA DE PROVIMENTO.

TOMADA DE CONTAS ESPECIAL (TCE)

Secretaria de Recursos (Serur); Secretaria de Controle Externo de Tomada de Contas Especial (SecexTCE).

Em julgamento, recursos de reconsideração interpostos por Raimundo Francisco Penaforte (peça 52) e Dorcino Gomes Neto - ME (peça 82) em face do Acórdão 5563/2019-TCU-Primeira Câmara, por meio do qual o Tribunal julgou contas irregulares, imputou débito de R$ 63.064,58 (data-base 27/5/2011) e aplicou multa de R$ 30.000,00.
Nesta oportunidade, os recorrentes alegam, em síntese, que: i) não haveria dano ao erário; ii) não haveria superfaturamento nos valores pagos, uma vez que a contratada teria incorrido em despesas adicionais para realização do evento; iii) o Acórdão 4791/2019-TCU-Primeira Câmara teria reconhecido a possibilidade de considerar esses custos adicionais nas despesas do convênio; iv) o MTur teria aceito essas despesas; v) a apresentação de carta/contrato/declaração de exclusividade, com data e local especificados seria, à época, exigência do MTur e do Acórdão 2163/2011-TCU-Segunda Câmara; vi) o exame do TCU deveria levar em conta as orientações anteriores, nos termos do art. 24 do Decreto-Lei 4.657/1942.
Após examinar as razões recursais, a Secretaria de Recursos concluiu que não foram trazidos elementos suficientes para alterar a deliberação recorrida, razão pela qual, com a concordância do Ministério Público junto ao TCU, propõe o conhecimento e o não provimento do apelo recursal.
Preliminarmente, ratifico o despacho exarado no sentido de que o presente recurso merece ser conhecido, porquanto preenche os requisitos de admissibilidade previstos no art. 33 da Lei 8.443/1992.
Quanto ao mérito, concordo com a análise empreendida pela secretaria especializada, transcrita no relatório precedente, a qual enfrentou e afastou com propriedade cada um dos argumentos apresentados pelos recorrentes, razão pela qual incorporo seus fundamentos às minhas razões de decidir, sem prejuízo das seguintes considerações.
Antes de mais nada, vale ressaltar que não se discutiu neste processo a execução física do evento ou a ocorrência de superfaturamento no pagamento dos artistas. O dano ao erário decorreu exclusivamente de irregularidade na execução financeira do convênio, em razão da ausência de nexo de causalidade entre os recursos federais e os pagamentos realizados à empresa intermediária.
Vê-se que o convênio em tela foi celebrado em 25/6/2010, antes, portanto, da publicação da Portaria 73/2010, que inseriu, no art. 17 da então vigente Portaria 153/2009, a exigência quanto aos recibos dos cachês a serem apresentados pelo convenente na prestação de contas.
Todavia, não se pode olvidar que o termo de convênio assinado pelo ora recorrente diferenciava de forma clara os contratos de exclusividade das cartas de exclusividade, além de exigir, na prestação de contas, o recibo dos cachês (peça 1, p. 81) : 
"oo) apresentar na prestação de contas, quando da contratação de artistas, consagrados, enquadrados na hipótese de inexigibilidade prevista no inciso III do art. 25 da Lei n2 8.666/1993, atualizada, por meio de intermediários ou representantes, cópia do contrato de exclusividade dos artistas com o empresário contratado, registrado em cartório, sob pena de glosa dos valores envolvidos. Ressalta-se que o contrato de exclusividade difere da autorização que confere exclusividade apenas para os dias correspondentes à apresentação dos artistas e que é restrita à localidade do evento, conforme dispõe o Acórdão 96/2008-TCU-Plenário do TCU; e 
pp) encaminhar ao CONCEDENTE documento comprobatório do efetivo recebimento do cachê por parte dos artistas, e/ou bandas, e/ou grupos, emitido pelo contratante dos mesmos."
Destarte, deveriam constar da prestação de contas não apenas a comprovação dos valores efetivamente pagos aos artistas ou aos seus representantes legais, como expressamente requerido no ajuste, como também os comprovantes das despesas acessórias citadas pela empresa Dorcino Gomes Neto - ME: "camarim, diárias de alimentação, hospedagem, transporte, transporte local, seguranças de palco, carregadores, ECAD, dentre outros mimos." (peça 82, p. 4) . 
Diante da ausência de tais comprovantes, não foi possível verificar a que título, fim e condições os artistas se dispuseram a executar os shows, restando completamente inviável a verificação do nexo de causalidade entre os recursos transferidos e a prestação do serviço artístico.
Ademais, considerando ser do gestor o dever de prestar contas, ao conscientemente descumprir o termo de convênio e adotar procedimento incompatível com o ajustado, caberia a ele, instado a se defender, ou mesmo nesta etapa recursal, apresentar todos os documentos capazes de elidir a irregularidade, o que não ocorreu. 
Também não foram apresentados documentos capazes de sanar a responsabilização da empresa Dorcino Gomes Neto - ME, que, por ter recebido os pagamentos ora impugnados, contribuiu para a consumação do débito, respondendo solidariamente.
Por fim, em observância ao art. 24 do Decreto-lei 4.657/1942 (Lindb) , sublinho que a decisão recorrida se encontra em sintonia com a jurisprudência posta no Acórdão 96/2008-TCU-Plenário, vigente à época dos fatos:
"Quando da contratação de artistas consagrados, enquadrada na hipótese de inexigibilidade prevista no art. 25, inciso III, da Lei 8.666/1993, por meio de intermediários ou representantes: (i) deve ser apresentada cópia do contrato de exclusividade dos artistas com o empresário contratado, registrado em cartório; (ii) o contrato de exclusividade difere da autorização que confere exclusividade apenas para os dias correspondentes à apresentação dos artistas e que é restrita à localidade do evento; (iii) o contrato deve ser publicado no Diário Oficial da União no prazo de cinco dias, previsto no art. 26 da Lei."
Além disso, o descumprimento de obrigação expressamente assumida no termo do convênio e a contratação fundamentada em inexigibilidade de licitação sem a caracterização da inviabilidade de competição constituem erro grosseiro, nos termos do art. 28 do Decreto-lei 4.657/1942 (Lindb) .
Sendo assim, ante a ausência de elementos capazes de alterar o juízo anteriormente formulado, não é possível reformar o julgado, como pretendem os recorrentes.
Feitas essas considerações, entendo que se deve conhecer e negar provimento aos presentes recursos, mantendo-se inalterada a deliberação ora combatida.
Ante o exposto, voto por que o Tribunal adote o Acórdão que ora submeto à deliberação deste Colegiado.
TCU, Sala das Sessões, em 9 de agosto de 2022.
Ministro BRUNO DANTAS 
Relator